---
title: "Banco de dados: Boston House Prices"
author: "Fernado Bispo, Jeff Caponero"
format:
    pdf:
      toc: true
      toc-title: Sumário
      colorlinks: true
      documentclass: report
      papersize: letter
      number-sections: false
      geometry:
        - top=30mm
        - left=30mm
        - right=20mm
        - bottom=20mm
        - heightrounded
      fig-pos: "H"
      fig-align: center
      lang: pt-BR
      include-in-header:
      - text: |
          \usepackage{caption}
          \captionsetup[table]{name=Tabela} 
---
      <!-- - file: packages.tex -->
      <!-- - macros.tex  -->

<!-- \newpage -->

## Sobre o banco de dados

### Contexto

Os dados de preços de 506 casas em Boston publicados em Harrison, D. and Rubinfeld, D.L. *'Hedonic prices and the demand for clean air'*, J. Environ. Economics & Management, vol.5, 81-102, 1978.  
Os dados podem ser acessados na plataforma para aprendizado de ciência de dados [Kaggle](https://www.kaggle.com/datasets/fedesoriano/the-boston-houseprice-data).  

### Objetivo

O objetivo deste trabalho será determinar, a partir de técnicas de regressão linear, o preço de casas em Boston com base nos dados fornecidos pelo banco de dados análisado.


### Informações do conteúdo do banco de dados

:::{.incrementyal}
1) CRIM: índice de criminalidade per capita por bairro.    
2) ZN: proporção de terreno residencial zoneada para lotes acima de 25.000 sq.ft.  
3) INDUS: proporção de hectares de negócios não varejistas por bairro.  
4) CHAS: Margem do rio Charles (1 se o trecho margeia o rio; 0 caso contrário).  
5) NOX: concentração de óxidos nítricos (partes por 10 milhões) [partes/10M].  
6) RM: número médio de cômodos por habitação.  
7) AGE: proporção de unidades próprias construídas antes de 1940.  
8) DIS: distâncias ponderadas para cinco centros de emprego de Boston.  
9) RAD: índice de acessibilidade às rodovias radiais.  
10) TAX: valor total do imposto predial por \$10.000 [\$/10k].  
11) PTRATIO: proporção aluno-professor por bairro.  
12) B: O resultado da equação $B=1000(Bk - 0,63)^2$ onde $Bk$ é a proporção de negros por bairro.    
13) LSTAT: % da população de "classe baixa".  
:::

### Variável de saída:
1) MEDV: Valor médio de residências ocupadas pelo proprietário em US\$1.000 [k\$].  

### Fonte

StatLib - Carnegie Mellon University

\newpage

## Análise Descritiva

```{r}
#| echo: false
#| warning: false
#| 


# setwd("~/Dropbox/Estatística/StatisticWorks/Boston_House_Prices")
# set.seed(7)

if (!require(pacman))
  install.packages("pacman")
library(pacman)

pacman::p_load(tidyverse,  janitor, stargazer,  sjmisc, summarytools,
               kableExtra, moments, ggpubr, formattable, gridExtra, 
               glue, corrplot, sessioninfo, readxl, writexl, ggthemes,
               patchwork,  plotly, lmtest, olsrr, gglm, ggplot2,
               tidymodels, GGally, hrbrthemes)

# DADOS ----
dados <- read.csv("boston.csv")

dados <- dados |> 
  mutate(
    CRIM = as.numeric(CRIM),
    ZN = as.numeric(ZN),
    INDUS = as.numeric(INDUS),
    CHAS = as.numeric(CHAS),
    NOX = as.numeric(NOX),
    RM = as.numeric(RM),
    AGE = as.numeric(AGE),
    DIS = as.numeric(DIS),
    RAD = as.numeric(RAD),
    TAX = as.numeric(TAX),
    PTRATIO = as.numeric(PTRATIO),
    B = as.numeric(B),
    LSTAT = as.numeric(LSTAT),
    MEDV = as.numeric(MEDV)
    )
```

```{r}
#| echo: false
#| #| warning: false

dados|>
    summarytools::descr(
      stats = c("min", "q1", "med", "mean","q3", "max",  "sd", "cv"),
      justify = "c",
      style = "grid",
      transpose = T
    ) |>
    kbl(
      caption = "Medidas Resumo dos dados",
      digits = 2,
      format.args=list(big.mark=".", decimal.mark=","),
      align = "c", 
      row.names = T,
      col.names =
        c("Min", "Q1", "Med", "Média", "Q3", "Max", "D.Padrão", "CV")
    )|>
    footnote(general = "Fonte: StatLib - Carnegie Mellon University") |>
    kable_material(c("striped", "hover", "condensed"))|>
  kable_styling(
    full_width = F,
    position = 'center', latex_options = 'HOLD_position'
  ) |>
  kable_material()
```




```{r}
#| echo: false
#| warning: false
#| fig-align: center
#| fig-pos: H

g1 <- dados|>
  ggplot() +
    aes(x = CRIM) +
  geom_histogram(
    aes(y = ..density..),
    fill = "lightblue",
    colour = "darkblue") +
  geom_density(
    alpha = 0.2,
    fill = "blue",
    colour = "blue") +
  labs(
    title = "Criminalidade",
    x = "Índice",
    y = "Densidade"
  )

g2 <- dados|>
  ggplot() +
    aes(x = ZN) +
  geom_histogram(
    aes(y = ..density..),
    binwidth = 1,
    fill = "lightblue",
    colour = "darkblue") +
  geom_density(
    alpha = 0.2,
    fill = "blue",
    colour = "blue") +
  labs(
    title = "Zoneamento",
    x = "Proporção do Terreno",
    y = "Densidade"
  )

g3 <- dados|>
  ggplot() +
    aes(x = INDUS) +
  geom_histogram(
    aes(y = ..density..),
    fill = "lightblue",
    colour = "darkblue") +
  geom_density(
    alpha = 0.2,
    fill = "blue",
    colour = "blue") +
  labs(
    title = "Empresas",
    x = "Hectares Ocupados",
    y = "Densidade"
  )

g4 <- dados|>
  ggplot() +
    aes(x = CHAS) +
  geom_histogram(
    aes(y = ..density..),
    binwidth = 5,
    fill = "lightblue",
    colour = "darkblue") +
  geom_density(
    alpha = 0.2,
    fill = "blue",
    colour = "blue") +
  labs(
    title = "Margem",
    x = "Margem do Charles River",
    y = "Densidade"
  )

g5 <- dados|>
  ggplot() +
  aes(x = NOX) +
  geom_histogram(
    aes(y = ..density..),
    fill = "lightblue",
    colour = "darkblue") +
  geom_density(
    alpha = 0.2,
    fill = "blue",
    colour = "blue") +
  labs(
    title = "Óxidos Nitricos",
    x = "Partes por 10 milhões",
    y = "Densidade"
  )

g6 <- dados|>
  ggplot() +
  aes(x = RM) +
  geom_histogram(
    aes(y = ..density..),
    fill = "lightblue",
    colour = "darkblue") +
  geom_density(
    alpha = 0.2,
    fill = "blue",
    colour = "blue") +
  labs(
    title = "Cômodos",
    x = "Quantidade",
    y = "Densidade"
  )


g7 <- dados|>
  ggplot() +
  aes(x = AGE) +
  geom_histogram(
    aes(y = ..density..),
    fill = "lightblue",
    colour = "darkblue") +
  geom_density(
    alpha = 0.2,
    fill = "blue",
    colour = "blue") +
  labs(
    title = "Idade",
    x = "Proporção antes de 1940",
    y = "Densidade"
  )


g8 <- dados|>
  ggplot() +
  aes(x = DIS) +
  geom_histogram(
    aes(y = ..density..),
    binwidth = 5,
    fill = "lightblue",
    colour = "darkblue") +
  geom_density(
    alpha = 0.2,
    fill = "blue",
    colour = "blue") +
  labs(
    title = "Distância",
    x = "Distâncias Ponderadas",
    y = "Densidade"
  )


g9 <- dados|>
  ggplot() +
  aes(x = RAD) +
  geom_histogram(
    aes(y = ..density..),
    binwidth = 5,
    fill = "lightblue",
    colour = "darkblue") +
  geom_density(
    alpha = 0.2,
    fill = "blue",
    colour = "blue") +
  labs(
    title = "Acessibilidade",
    x = "Índice",
    y = "Densidade"
  )


g10 <- dados|>
  ggplot() +
  aes(x = TAX) +
  geom_histogram(
    aes(y = ..density..),
    binwidth = 5,
    fill = "lightblue",
    colour = "darkblue") +
  geom_density(
    alpha = 0.2,
    fill = "blue",
    colour = "blue") +
  labs(
    title = "Imposto",
    x = "Valor por $10.000",
    y = "Densidade"
  )


g11 <- dados|>
  ggplot() +
  aes(x = PTRATIO) +
  geom_histogram(
    aes(y = ..density..),
    binwidth = 5,
    fill = "lightblue",
    colour = "darkblue") +
  geom_density(
    alpha = 0.2,
    fill = "blue",
    colour = "blue") +
  labs(
    title = "Aluno/Professor",
    x = "Proporção",
    y = "Densidade"
  )


g12 <- dados|>
  ggplot() +
  aes(x = B) +
  geom_histogram(
    aes(y = ..density..),
    binwidth = 5,
    fill = "lightblue",
    colour = "darkblue") +
  geom_density(
    alpha = 0.2,
    fill = "blue",
    colour = "blue") +
  labs(
    title = "Negros",
    x = "Proporção",
    y = "Densidade"
  )


g13 <- dados|>
  ggplot() +
  aes(x = LSTAT) +
  geom_histogram(
    aes(y = ..density..),
    binwidth = 5,
    fill = "lightblue",
    colour = "darkblue") +
  geom_density(
    alpha = 0.2,
    fill = "blue",
    colour = "blue") +
  labs(
    title = "Classe",
    x = '% de \"Classe Baixa\"',
    y = "Densidade"
  )


g14 <- dados|>
  ggplot() +
  aes(x = MEDV) +
  geom_histogram(
    aes(y = ..density..),
    binwidth = 5,
    fill = "lightblue",
    colour = "darkblue") +
  geom_density(
    alpha = 0.2,
    fill = "blue",
    colour = "blue") +
  labs(
    title = "Valor",
    x = "Valor Médio",
    y = "Densidade"
  )

(g1+g2)/(g3+g4) + plot_annotation(
  title = "Figura 2: Histogramas das variáveis em análise.") &
  theme_bw(base_size = 8) &
  theme(
    plot.tag.position = c(0, 1),
    plot.tag = element_text(size = 8, hjust = 0, vjust = 0)
  )

(g5+g6)/(g7+g8) + plot_annotation() & 
  theme_bw(base_size = 8) &
  theme(
    plot.tag.position = c(0, 1),
    plot.tag = element_text(size = 8, hjust = 0, vjust = 0)
  )

(g9+g10)/(g11+g12) + plot_annotation() & 
  theme_bw(base_size = 8) &
  theme(
    plot.tag.position = c(0, 1),
    plot.tag = element_text(size = 8, hjust = 0, vjust = 0)
  )


(g13+g14)/(plot_spacer() + plot_spacer()) +
  plot_annotation(
  caption = "Fonte: StatLib - Carnegie Mellon University") & 
  theme_bw(base_size = 8) &
  theme(
    legend.position = "none",
    plot.tag.position = c(0, 1),
    plot.tag = element_text(size = 8, hjust = 0, vjust = 0)
  )
```

```{r}
#| echo: false
#| warning: false

b1 <- dados|>
  mutate(
    CHAS = as_factor(CHAS),
    CHAS = lvls_revalue(CHAS, c("Na Margem", "Afastado"))
  )|>
  ggplot(aes(x = CHAS, y = CRIM)) +
  geom_boxplot(col="darkblue", fill="skyblue", alpha = 0.5)+
  labs(
    title = 'Criminalidade',
    x = "Posição",
    y = "Índice"
  ) +
  scale_y_continuous(
    labels = scales::number_format(
      dig.mark = ".",
      decimal.mark = ","))

b2 <- dados|>
  mutate(
    CHAS = as_factor(CHAS),
    CHAS = lvls_revalue(CHAS, c("Na Margem", "Afastado"))
  )|>
  ggplot(aes(x = CHAS, y = ZN)) +
  geom_boxplot(col="darkblue", fill="skyblue", alpha = 0.5)+
  labs(
    title = 'Zonamento',
    x = "Posição",
    y = "Proporção do Terreno"
  ) +
  scale_y_continuous(
    labels = scales::number_format(
      dig.mark = ".",
      decimal.mark = ","))

b3 <- dados|>
  mutate(
    CHAS = as_factor(CHAS),
    CHAS = lvls_revalue(CHAS, c("Na Margem", "Afastado"))
  )|>
  ggplot(aes(x = CHAS, y = INDUS)) +
  geom_boxplot(col="darkblue", fill="skyblue", alpha = 0.5)+
  labs(
    title = 'Empresas',
    x = "Posição",
    y = 'Hectares Ocupados'
  ) +
  scale_y_continuous(
    labels = scales::number_format(
      dig.mark = ".",
      decimal.mark = ","))

b4 <- dados|>
  mutate(
    CHAS = as_factor(CHAS),
    CHAS = lvls_revalue(CHAS, c("Na Margem", "Afastado"))
  )|>
  ggplot(aes(x = CHAS, y = NOX)) +
  geom_boxplot(col="darkblue", fill="skyblue", alpha = 0.5)+
  labs(
    title = 'Óxidos Nítricos',
    x = "Posição",
    y = "Partes por 10 milhões"
   ) +
  scale_y_continuous(
    labels = scales::number_format(
      dig.mark = ".",
      decimal.mark = ","))

b5 <- dados|>
  mutate(
    CHAS = as_factor(CHAS),
    CHAS = lvls_revalue(CHAS, c("Na Margem", "Afastado"))
  )|>
  ggplot(aes(x = CHAS, y = RM)) +
  geom_boxplot(col="darkblue", fill="skyblue", alpha = 0.5)+
  labs(
    title = 'Cômodos',
    x = "Posição",
    y = "Quantidade"
  ) +
  scale_y_continuous(
    labels = scales::number_format(
      dig.mark = ".",
      decimal.mark = ","))

b6 <- dados|>
  mutate(
    CHAS = as_factor(CHAS),
    CHAS = lvls_revalue(CHAS, c("Na Margem", "Afastado"))
  )|>
  ggplot(aes(x = CHAS, y = AGE)) +
  geom_boxplot(col="darkblue", fill="skyblue", alpha = 0.5)+
  labs(
    title = 'Idade',
    x = "Posição",
    y = "Proporção antes de 1940"
  ) +
  scale_y_continuous(
    labels = scales::number_format(
      dig.mark = ".",
      decimal.mark = ","))

b7 <- dados|>
  mutate(
    CHAS = as_factor(CHAS),
    CHAS = lvls_revalue(CHAS, c("Na Margem", "Afastado"))
  )|>
  ggplot(aes(x = CHAS, y = DIS)) +
  geom_boxplot(col="darkblue", fill="skyblue", alpha = 0.5)+
  labs(
    title = 'Distância',
    x = "Posição",
    y = "Distâncias Ponderadas"
  ) +
  scale_y_continuous(
    labels = scales::number_format(
      dig.mark = ".",
      decimal.mark = ","))

b8 <- dados|>
  mutate(
    CHAS = as_factor(CHAS),
    CHAS = lvls_revalue(CHAS, c("Na Margem", "Afastado"))
  )|>
  ggplot(aes(x = CHAS, y = RAD)) +
  geom_boxplot(col="darkblue", fill="skyblue", alpha = 0.5)+
  labs(
    title = 'Acessibilidade',
    x = "Posição",
    y = "Índice"
  ) +
  scale_y_continuous(
    labels = scales::number_format(
      dig.mark = ".",
      decimal.mark = ","))

b9 <- dados|>
  mutate(
    CHAS = as_factor(CHAS),
    CHAS = lvls_revalue(CHAS, c("Na Margem", "Afastado"))
  )|>
  ggplot(aes(x = CHAS, y = TAX)) +
  geom_boxplot(col="darkblue", fill="skyblue", alpha = 0.5)+
  labs(
    title = 'Imposto',
    x = "Posição",
    y = "Valor por $10.000"
  ) +
  scale_y_continuous(
    labels = scales::number_format(
      dig.mark = ".",
      decimal.mark = ","))

b10 <- dados|>
  mutate(
    CHAS = as_factor(CHAS),
    CHAS = lvls_revalue(CHAS, c("Na Margem", "Afastado"))
  )|>
  ggplot(aes(x = CHAS, y = PTRATIO)) +
  geom_boxplot(col="darkblue", fill="skyblue", alpha = 0.5)+
  labs(
    title = 'Aluno/Professor',
    x = "Posição",
    y = "Proporção"
  ) +
  scale_y_continuous(
    labels = scales::number_format(
      dig.mark = ".",
      decimal.mark = ","))

b11 <- dados|>
  mutate(
    CHAS = as_factor(CHAS),
    CHAS = lvls_revalue(CHAS, c("Na Margem", "Afastado"))
  )|>
  ggplot(aes(x = CHAS, y = B)) +
  geom_boxplot(col="darkblue", fill="skyblue", alpha = 0.5)+
  labs(
    title = 'Negros',
    x = "Posição",
    y = "Proporção"
  ) +
  scale_y_continuous(
    labels = scales::number_format(
      dig.mark = ".",
      decimal.mark = ","))

b12 <- dados|>
  mutate(
    CHAS = as_factor(CHAS),
    CHAS = lvls_revalue(CHAS, c("Na Margem", "Afastado"))
  )|>
  ggplot(aes(x = CHAS, y = LSTAT)) +
  geom_boxplot(col="darkblue", fill="skyblue", alpha = 0.5)+
  labs(
    title = 'Classe',
    x = "Posição",
    y = '% de \"Classe Baixa\"'
  ) +
  scale_y_continuous(
    labels = scales::number_format(
      dig.mark = ".",
      decimal.mark = ","))

b13 <- dados|>
  mutate(
    CHAS = as_factor(CHAS),
    CHAS = lvls_revalue(CHAS, c("Na Margem", "Afastado"))
  )|>
  ggplot(aes(x = CHAS, y = MEDV)) +
  geom_boxplot(col="darkblue", fill="skyblue", alpha = 0.5)+
  labs(
    title = 'Valor',
    x = "Posição",
    y = "Valor Médio"
  ) +
  scale_y_continuous(
    labels = scales::number_format(
      dig.mark = ".",
      decimal.mark = ","))


(b1+b2)/(b3+b4) + plot_annotation(
  title = "Figura 3: BoxPlots entre a posição em relação ao Charles River e demais \n variáveis em análise.") &
  theme_bw(base_size = 8) &
  theme(
    legend.position = "none",
    plot.tag.position = c(0, 1),
    plot.tag = element_text(size = 8, hjust = 0, vjust = 0)
  )

(b5+b6)/(b7+b8) + plot_annotation() & 
  theme_bw(base_size = 8) &
  theme(
    legend.position = "none",
    plot.tag.position = c(0, 1),
    plot.tag = element_text(size = 8, hjust = 0, vjust = 0)
  )

(b9+b10)/(b11+b12) + plot_annotation() & 
  theme_bw(base_size = 8) &
  theme(
    legend.position = "none",
    plot.tag.position = c(0, 1),
    plot.tag = element_text(size = 8, hjust = 0, vjust = 0)
  )

(b13+plot_spacer())/(plot_spacer() + plot_spacer())  + plot_annotation(
  caption = "Fonte: StatLib - Carnegie Mellon University") & 
  theme_bw(base_size = 8) &
  theme(
    legend.position = "none",
    plot.tag.position = c(0, 1),
    plot.tag = element_text(size = 8, hjust = 0, vjust = 0))

```




```{r}
#| echo: false
#| warning: false
#| fig-align: center
#| fig-pos: H

d1 <- dados |>
  ggplot(aes(
    y = MEDV, 
    x = CRIM, color = CRIM)) +
  geom_point()+
  labs(
    title = 'Criminalidade',
    y = 'Valor Médio',
    x = 'Índice'
  )+
  geom_smooth(method=lm, se=TRUE)+
  scale_y_continuous(
    labels = scales::number_format(
      big.mark = ".",
      decimal.mark = ","
    ))

d2 <- dados |>
  ggplot(aes(
    y = MEDV, 
    x = ZN, color = ZN)) +
  geom_point()+
  labs(
    title = 'Zoneamento',
    y = 'Valor Médio',
    x = 'Proporção do Terreno'
  )+
  geom_smooth(method=lm, se=TRUE)+
  scale_y_continuous(
    labels = scales::number_format(
      big.mark = ".",
      decimal.mark = ","
    ))

d3 <- dados |>
  ggplot(aes(
    y = MEDV, 
    x = INDUS, color = INDUS)) +
  geom_point()+
  labs(
    title = 'Empresas',
    y = 'Valor Médio',
    x = 'Hectares Ocupados'
  )+
  geom_smooth(method=lm, se=TRUE)+
  scale_y_continuous(
    labels = scales::number_format(
      big.mark = ".",
      decimal.mark = ","
    ))

d4 <- dados |>
  ggplot(aes(
    y = MEDV, 
    x = CHAS, color = CHAS)) +
  geom_point()+
  labs(
    title = 'Margem',
    y = 'Valor Médio',
    x = 'Margem do Charles River'
  )+
  geom_smooth(method=lm, se=TRUE)+
  scale_y_continuous(
    labels = scales::number_format(
      big.mark = ".",
      decimal.mark = ","
    ))

d5 <- dados |>
  ggplot(aes(
    y = MEDV, 
    x = NOX, color = NOX)) +
  geom_point()+
  labs(
    title = 'Óxidos Nítricos',
    y = 'Valor Médio',
    x = 'Partes por 10 milhões'
  )+
  geom_smooth(method=lm, se=TRUE)+
  scale_y_continuous(
    labels = scales::number_format(
      big.mark = ".",
      decimal.mark = ","
    ))

d6 <- dados |>
  ggplot(aes(
    y = MEDV, 
    x = RM, color = RM)) +
  geom_point()+
  labs(
    title = 'Cômodos',
    y = 'Valor Médio',
    x = 'Quantidade'
  )+
  geom_smooth(method=lm, se=TRUE)+
  scale_y_continuous(
    labels = scales::number_format(
      big.mark = ".",
      decimal.mark = ","
    ))

d7 <- dados |>
  ggplot(aes(
    y = MEDV, 
    x = AGE, color = AGE)) +
  geom_point()+
  labs(
    title = 'Idade',
    y = 'Valor Médio',
    x = 'Proporção antes de 1940'
  )+
  geom_smooth(method=lm, se=TRUE)+
  scale_y_continuous(
    labels = scales::number_format(
      big.mark = ".",
      decimal.mark = ","
    ))

d8 <- dados |>
  ggplot(aes(
    y = MEDV, 
    x = DIS, color = DIS)) +
  geom_point()+
  labs(
    title = 'Distância',
    y = 'Valor Médio',
    x = 'Distâncias Ponderadas'
  )+
  geom_smooth(method=lm, se=TRUE)+
  scale_y_continuous(
    labels = scales::number_format(
      big.mark = ".",
      decimal.mark = ","
    ))

d9 <- dados |>
  ggplot(aes(
    y = MEDV, 
    x = RAD, color = RAD)) +
  geom_point()+
  labs(
    title = 'Acessibilidade',
    y = 'Valor Médio',
    x = 'Índice'
  )+
  geom_smooth(method=lm, se=TRUE)+
  scale_y_continuous(
    labels = scales::number_format(
      big.mark = ".",
      decimal.mark = ","
    ))

d10 <- dados |>
  ggplot(aes(
    y = MEDV, 
    x = TAX, color = TAX)) +
  geom_point()+
  labs(
    title = 'Imposto',
    y = 'Valor Médio',
    x = 'Valor por $10.000'
  )+
  geom_smooth(method=lm, se=TRUE)+
  scale_y_continuous(
    labels = scales::number_format(
      big.mark = ".",
      decimal.mark = ","
    ))

d11 <- dados |>
  ggplot(aes(
    y = MEDV, 
    x = PTRATIO, color = PTRATIO)) +
  geom_point()+
  labs(
    title = 'Aluno/Professor',
    y = 'Valor Médio',
    x = 'Proporção'
  )+
  geom_smooth(method=lm, se=TRUE)+
  scale_y_continuous(
    labels = scales::number_format(
      big.mark = ".",
      decimal.mark = ","
    ))

d12 <- dados |>
  ggplot(aes(
    y = MEDV, 
    x = B, color = B)) +
  geom_point()+
  labs(
    title = 'Negros',
    y = 'Valor Médio',
    x = 'Proporção'
  )+
  geom_smooth(method=lm, se=TRUE)+
  scale_y_continuous(
    labels = scales::number_format(
      big.mark = ".",
      decimal.mark = ","
    ))

d13 <- dados |>
  ggplot(aes(
    y = MEDV, 
    x = LSTAT, color = LSTAT)) +
  geom_point()+
  labs(
    title = 'Classe',
    y = 'Valor Médio',
    x = '% de \"Classe Baixa\"'
  )+
  geom_smooth(method=lm, se=TRUE)+
  scale_y_continuous(
    labels = scales::number_format(
      big.mark = ".",
      decimal.mark = ","
    ))

(d1+d2)/(d3+d4) + plot_annotation(
  title = "Figura 4: Relação entre o Valor médio dos imóveis e demais medições") &
  theme_bw(base_size = 8) &
  theme(
    legend.position = "none",
    plot.tag.position = c(0, 1),
    plot.tag = element_text(size = 8, hjust = 0, vjust = 0)
  )

(d5+d6)/(d7+d8) + plot_annotation() & 
  theme_bw(base_size = 8) &
  theme(
    legend.position = "none",
    plot.tag.position = c(0, 1),
    plot.tag = element_text(size = 8, hjust = 0, vjust = 0)
  )

(d9+d10)/(d11+d12) + plot_annotation() & 
  theme_bw(base_size = 8) &
  theme(
    legend.position = "none",
    plot.tag.position = c(0, 1),
    plot.tag = element_text(size = 8, hjust = 0, vjust = 0)
  )

(d13+plot_spacer())/(plot_spacer() + plot_spacer()) +
  plot_annotation(
  caption = "Fonte: StatLib - Carnegie Mellon University") & 
  theme_bw(base_size = 8) &
  theme(
    legend.position = "none",
    plot.tag.position = c(0, 1),
    plot.tag = element_text(size = 8, hjust = 0, vjust = 0)
  )
```

```{r}
#| echo: false
#| warning: false

regcrim <- lm(dados$MEDV~dados$CRIM)
regzn <- lm(dados$MEDV~dados$ZN)
regindus <- lm(dados$MEDV~dados$INDUS)
regchas <- lm(dados$MEDV~dados$CHAS)
regnox <- lm(dados$MEDV~dados$NOX)
regrm <- lm(dados$MEDV~dados$RM)
regage <- lm(dados$MEDV~dados$AGE)
regdis <- lm(dados$MEDV~dados$DIS)
regrad <- lm(dados$MEDV~dados$RAD)
regtax <- lm(dados$MEDV~dados$TAX)
regptratio <- lm(dados$MEDV~dados$PTRATIO)
regb <- lm(dados$MEDV~dados$B)
reglstat <- lm(dados$MEDV~dados$LSTAT)

resultados <-  cbind(summary(regcrim)$coefficients[1,],summary(regzn)$coefficients[1,],summary(regindus)$coefficients[1,],summary(regchas)$coefficients[1,],summary(regnox)$coefficients[1,],summary(regrm)$coefficients[1,],summary(regage)$coefficients[1,],summary(regdis)$coefficients[1,],summary(regrad)$coefficients[1,],summary(regtax)$coefficients[1,],summary(regptratio)$coefficients[1,],summary(regb)$coefficients[1,],summary(reglstat)$coefficients[1,])

resultados <-  resultados[-c(3,4),]

aux <-  cbind(summary(regcrim)$coefficients[2,],summary(regzn)$coefficients[2,],summary(regindus)$coefficients[2,],summary(regchas)$coefficients[2,],summary(regnox)$coefficients[2,],summary(regrm)$coefficients[2,],summary(regage)$coefficients[2,],summary(regdis)$coefficients[2,],summary(regrad)$coefficients[2,],summary(regtax)$coefficients[2,],summary(regptratio)$coefficients[2,],summary(regb)$coefficients[2,],summary(reglstat)$coefficients[2,])

aux <- aux[-c(3,4),]
resultados <- rbind(resultados,aux)

lmp <- function (modelobject) {
    if (class(modelobject) != "lm") stop("Not an object of class 'lm' ")
    f <- summary(modelobject)$fstatistic
    p <- pf(f[1],f[2],f[3],lower.tail=F)
    attributes(p) <- NULL
    return(p)
}



aux <-  cbind(lmp(regcrim),lmp(regzn),lmp(regindus),lmp(regchas),lmp(regnox),lmp(regrm),lmp(regage),lmp(regdis),lmp(regrad),lmp(regtax),lmp(regptratio),lmp(regb),lmp(reglstat))

resultados <- rbind(resultados,aux)

aux <-  cbind(summary(regcrim)$r.squared,summary(regzn)$r.squared,summary(regindus)$r.squared,summary(regchas)$r.squared,summary(regnox)$r.squared,summary(regrm)$r.squared,summary(regage)$r.squared,summary(regdis)$r.squared,summary(regrad)$r.squared,summary(regtax)$r.squared,summary(regptratio)$r.squared,summary(regb)$r.squared,summary(reglstat)$r.squared)

resultados <- rbind(resultados,aux)

colnames(resultados) <- c("CRIM", "ZN", "INDUS", "CHAS", "NOX", "RM", "AGE", "DIS", "RAD", "TAX", "PTRATIO", "B", "LSTAT")
rownames(resultados) <- c("$\\beta_0$", "$\\sigma_0$", "$\\beta_1$", "$\\sigma_1$", "p-valor", "$\\hat \\rho$")

r1 <-  resultados[,1:7]
r2 <-  resultados[,8:13]

r1 |>
     kbl(format = "latex", escape = FALSE,
      caption = "Valores dos modelos de regressão linear simples.",
      digits = 3,
      format.args=list(big.mark=".", decimal.mark=","),
      align = "c",
      row.names = T
    )|>
    kable_material(c("striped", "hover", "condensed"))|>
    kable_styling(
    full_width = F,
    position = 'center', latex_options = 'HOLD_position'
    )
r2 |>
     kbl(format = "latex", escape = FALSE,
      digits = 3,
      format.args=list(big.mark=".", decimal.mark=","),
      align = "c",
      row.names = T
    )|>
    kable_material(c("striped", "hover", "condensed"))|>
    kable_styling(
    full_width = F,
    position = 'center', latex_options = 'HOLD_position'
    )
```
```{r}
#| echo: false
#| warning: false
#| tbl-colum: page

res <- reglstat$residuals

d1<- dados |>
  ggplot(aes(
    x = res, 
    y = reglstat$effects)) +
  geom_point(colour="tomato")+
  labs(
    title = '',
    y = 'Resíduos',
    x = 'Valor Médio Ajustado'
  )+
  scale_y_continuous(
    labels = scales::number_format(
      big.mark = ".",
      decimal.mark = ","
    ))

d2 <- dados |>
  ggplot(aes(sample=res))+
    labs(
    title = '',
    y = 'Resíduos Studentizados',
    x = 'Quantis t-Student'
  )+
  scale_y_continuous(
    labels = scales::number_format(
      big.mark = ".",
      decimal.mark = ","
    ))+
  stat_qq(colour="tomato") + stat_qq_line(col="blue") 
  


d1+d2 + plot_annotation(
  title = "Figura 5: Análise de resíduos do modelo de regressão da classe social com \n valor dos imóveis.") &
  theme_bw(base_size = 8) &
  theme(
    legend.position = "none",
    plot.tag.position = c(0, 1),
    plot.tag = element_text(size = 8, hjust = 0, vjust = 0)
  )
```


### Testes de diagnóstico

Pode-se ainda utilizar um conjunto de testes de diagnóstico para confirmar este novo teste de significância.
Como:

::: incrementyal
-   Teste de Kolmogorov-Smirnov\
-   Teste de Shapiro-Wilks\
-   Teste de Goldfeld-Quandt\
-   Teste de Breush-Pagan\
-   Teste de Park\
-   Teste F para linearidade\
-   Teste para avaliação da independência dos resíduos\
:::

##### Teste de Kolmogorov-Smirnov

```{r}
#| warning: false
#| eval: true
#| results: false
#| echo: false
t.ks = ks.test(res, "pnorm", mean(res), sd(res))
```

Avalia o grau de concordância entre a distribuição de um conjunto de valores observados e determinada distribuição teórica. Consiste em comparar a distribuição de frequência acumulada da distribuição teórica com aquela observada. Realizado o teste obteve-se um p-valor de aproximadamente `r round(t.ks[[2]][1],3)`, o que inviabiliza rejeitar a hipótese de que haja normalidade entre os dados, com um grau de confiabilidade minimamente razoável.

##### Teste de Shapiro-Wilks

```{r}
#| warning: false
#| eval: true
#| results: false
#| echo: false

t.sw = shapiro.test(res)

```

O teste de Shapiro-Wilks é um procedimento alternativo ao teste de Kolmogorov-Smirnov para avaliar normalidade.
Realizado o teste obteve-se um p-valor de aproximadamente `r round(t.sw[[2]][1],3)`, o que, semelhantemente, inviabiliza rejeitar a hipótese de que haja normalidade entre os dados, com um grau de confiabilidade minimamente razoável.

##### Teste de Goldfeld-Quandt

```{r}
#| warning: false
#| eval: true
#| results: false
#| echo: false

t.gq = gqtest(reglstat)

```

Esse teste envolve o ajuste de dois modelos de regressão, separando-se as observações das duas extremidades da distribuição da variável dependente.
Realizado o teste obteve-se um p-valor de aproximadamente `r round(t.gq[[5]][1],3)`, o que demanda rejeitar a hipótese de que haja homocedasticidade entre os dados, com um grau de confiabilidade de 95%. Entretanto, como o p-valor obtido é próximo do necessário para a rejeição da hipotese nula, cabe um novo teste para a confirmação do resultado obtido.

##### Teste de Breush-Pagan

```{r}
#| warning: false
#| eval: true
#| results: false
#| echo: false

t.bp = bptest(reglstat, studentize = FALSE)
```

Esse teste é baseado no ajuste de um modelo de regressão em que a variável dependente é definida pelos resíduos do modelo de interesse.
Se grande parte da variabilidade dos resíduos não é explicada pelo modelo, então rejeita-se a hipótese de homocedasticidade.
Realizado o teste obteve-se um p-valor de aproximadamente `r round(t.bp[[4]][1],3)`, desta foram deve-se rejeitar a hipótese de que haja homocedasticidade entre os dados, com um grau de confiabilidade de 95%.

##### Teste de Park

```{r}
#| warning: false
#| eval: true
#| results: false
#| echo: false
res2 <- res^2
t.p = summary(lm(res2 ~ dados$LSTAT))
```

Esse teste é baseado no ajuste de um modelo de regressão em que a variável dependente é definida pelos quadrados dos resíduos do modelo de interesse.
Nesse caso, se $\beta_1$ diferir significativamente de zero, rejeita-se a hipótese de homocedasticidade.
O valor de $\beta_1$ obtido no teste foi de `r round(t.p[[4]][2],3)` com p-valor de aproximadamente `r round(t.p[[4]][8],3)`.
Por esse teste não se deve rejeitar a hipótese de homocedasticidade, com confiabilidade de 95%.

##### Teste F para linearidade

```{r}
#| warning: false
#| eval: true
#| results: false
#| echo: false
m_kmedias <- lm(dados$MEDV ~ factor(dados$LSTAT))
t.fl = anova(reglstat, m_kmedias)
```

O teste da falta de ajuste permite testar formalmente a adequação do ajuste do modelo de regressão.
Neste ponto assume-se que os pressupostos de normalidade, variância constante e independência são satisfeitos, como demosntrado pelos testes realizados. A ideia central para testar a linearidade é decompor SQRes em duas partes: erro puro e falta de ajuste que vão contribuir para a definição da estatística de teste F.
Realizado o teste obteve-se um valore de p-valor igual a `r round(t.fl[[6]][2],3)`, o que demanda a rejeição da hipótese que há uma relação linear entre as variáveis. 


##### Teste para avaliação da independência dos resíduos

```{r}
#| warning: false
#| eval: true
#| results: false
#| echo: false
t.dw = dwtest(reglstat)
```

Tendo em vista, o resultado obtido no teste anterior esse teste pode esclarecer ainda mais o ajuste do modelo.   
O teste para avaliação da independência dos resíduos é utilizado para detectar a presença de autocorrelação provenientes de análise de regressão.  Realizando o teste obteve-se um valor de p-valor aproximadadente igual a `r round(t.dw[[4]][1],3)`, indicando que se deve rejeitar a hipotese que não existe correlação serial entre os dados, com uma confiança de 95%.

## Conclusão



### Referências

:::{.incrementyal}
Harrison, David & Rubinfeld, Daniel. (1978). Hedonic housing prices and the demand for clean air. Journal of Environmental Economics and Management. 5. 81-102. 10.1016/0095-0696(78)90006-2. 

Belsley, David A. & Kuh, Edwin. & Welsch, Roy E. (1980). Regression diagnostics: identifying influential data and sources of collinearity. New York: Wiley.
:::
