---
title: "Banco de dados: Boston House Prices"
author: "Fernado Bispo, Jeff Caponero"
format:
    pdf:
      toc: true
      toc-title: Sumário
      colorlinks: true
      documentclass: report
      papersize: letter
      number-sections: false
      geometry:
        - top=30mm
        - left=30mm
        - right=20mm
        - bottom=20mm
        - heightrounded
      fig-pos: "H"
      fig-align: center
      lang: pt-BR
      include-in-header:
      - text: |
          \usepackage{caption}
          \captionsetup[table]{name=Tabela} 
---

# Introdução

A busca por melhor qualidade de vida é um dos principais objetivos de vida das pessoas em geral e a escolha de moradias que proporcionem isso não foge a esse preceito.

Com o objetivo de investigar a disposição das pessoas em pagar por imóveis localizados em regiões com maior concentração de ar limpo, imóveis esses pertencentes a região metropolitana de Boston, esta análise visa obter através das técnicas da análise de regressão uma visão sobre essa preferência.

Composto por 506 observações e 14 variáveis, o conjunto de dados foi publicado no *Jornal of Environmental Economics & Management*, vol.5, 81-102, 1978.

# Metodologia


# Objetivo

O objetivo deste trabalho será determinar, a partir de técnicas de regressão linear, o preço de casas em Boston com base nos dados fornecidos pelo banco de dados análisado.

## Sobre o conjunto de dados

Os dados de preços de 506 casas em Boston publicados em Harrison, D. and Rubinfeld, D.L. *'Hedonic prices and the demand for clean air'*, J. Environ. Economics & Management, vol.5, 81-102, 1978.  
Os dados podem ser acessados na plataforma para aprendizado de ciência de dados [Kaggle](https://www.kaggle.com/datasets/fedesoriano/the-boston-houseprice-data) através do link:

<https://www.kaggle.com/datasets/fedesoriano/the-boston-houseprice-data>.  

### Variáveis

1. CRIM: Índice de criminalidade per capita por bairro.    
2. ZN: Proporção de terreno residencial zoneada para lotes acima de 25.000 sq.ft. 
3. INDUS: Proporção de hectares de negócios não varejistas por bairro.  
4. CHAS: Margem do rio Charles (1 se o trecho margeia o rio; 0 caso contrário).  
5. NOX: Concentração de óxidos nítricos (partes por 10 milhões. [partes/10M].  
6. RM: Número médio de cômodos por habitação.  
7. AGE: Proporção de unidades próprias construídas antes de 1940.  
8. DIS: Distâncias ponderadas para cinco centros de emprego de Boston.  
9. RAD: Índice de acessibilidade às rodovias radiais.  
10. TAX: Valor total do imposto predial por $10.000 [$10k].  
11. PTRATIO: proporção aluno-professor por bairro.  
12. B: O resultado da equação $B=1000(Bk - 0,63)^2$ onde $Bk$ é a proporção de negros por bairro.    
13. LSTAT: % da população de "classe baixa".  

## Análise Descritiva



## Running Code

When you click the **Render** button a document will be generated that includes both content and the output of embedded code. You can embed code like this:

```{r}
# 1 + 1
```

You can add options to executable code like this 

```{r}
#| echo: false
2 * 2
```

The `echo: false` option disables the printing of code (only output is displayed).
